---
title: "`r paste0('Exportações de ', params$prod)`"
author: "Paulo Alencar"
date: "5 de novembro de 2016"
lang: "pt-br"
output:
  pdf_document:
    fig_caption: yes
    fig_height: 3.5
    fig_width: 10
    number_sections: yes
    keep_tex: yes
    includes:
      in_header: preamble.tex
params:
  prod: Soja mesmo triturada
---

```{r setup, include=FALSE}
knitr::opts_chunk$set(echo = FALSE, warning=FALSE, message=FALSE)
```

# Dados

Os dados desse exemplo foram extraídos das séries históricas disponíveis no site do [MDIC](www.mdic.gov.br).
```{r, echo=FALSE}
options(OutDec = ",", scipen = 999, xtable.comment = FALSE)
library(readxl)
library(dplyr)
library(ggplot2)
library(ggthemes)
library(forecast)
library(tidyr)
library(xtable)


dados <- read_excel('../dados/FAT_PPE_PPI.xlsx', sheet = 1)

# Dados apenas com todos anos e meses disponíveis. Será usado posteriormente.
dados.base <- dados %>%
  filter(TIPO == "EXP", `NO_PPE/NO_PPI` == "Soja Mesmo Triturada") %>%
  select(CO_ANO, CO_MES)

# Filtrar por TIPO == EXP
dados <- dados %>%
  filter(TIPO == "EXP") %>%
  rename(CO_PPE = `CO_PPE/CO_PPI`,
         NO_PPE = `NO_PPE/NO_PPI`)

# Calcular o preço e a participação por PPE para cada Mês/Ano

dados <- dados %>%
  group_by(CO_ANO, CO_MES) %>%
  mutate(PRECO = VL_FOB/KG_LIQUIDO,
         PART = VL_FOB/sum(VL_FOB),
         DATA = as.Date(paste0(CO_ANO, "-", CO_MES, "-01"))) %>%
  ungroup()

# Filtrar para Soja

dados <- dados %>%
  filter(NO_PPE == params$prod)

recorde.valor <- dados %>% 
  filter(VL_FOB == max(VL_FOB))

recorde.peso <- dados %>% 
  filter(KG_LIQUIDO == max(KG_LIQUIDO))

recorde.preco <- dados %>% 
  filter(PRECO == max(PRECO))
```

Amostra dos dados:
```{r, results='asis'}
format.number <- function(x){
  if(x > 100){
    format(round(x), big.mark = ".", decimal.mark = ",")
  } else {
    format(signif(x, 2), big.mark = ".", decimal.mark = ",")
  }
  
}

df <- dados %>%
  select(DATA, VL_FOB, KG_LIQUIDO, PRECO) %>%
  mutate(DATA = format.Date(DATA, "%b/%Y")) %>%
  mutate_each(funs(format.number(.)), -DATA) %>%
  head(10)
print(xtable(df, 
             align = c('c', 'c', 'r', 'r', 'r'),
             caption = "Amostra de dados"),
      include.rownames = FALSE,
      hline.after = c(-1,0),
      add.to.row = list(pos = list(10), 
      command = "\\hline \\multicolumn{1}{l}{\\scriptsize{Fonte: MDIC}} \\\\"),
      caption.placement = "top")
```

A figura \ref{fig:fig1} apresenta a evolução do valor exportado de `r params$prod`. O recorde de valor aconteceu em `r format.Date(recorde.valor$DATA, "%B")` de `r format.Date(recorde.valor$DATA, "%Y")`, sendo exportado o total de **US$ `r format(recorde.valor$VL_FOB, big.mark = ".")`**. 


```{r fig1, fig.cap=paste0("Valor Exportado de ", params$prod), out.extra='', fig.pos='H'}
# Valor
ggplot(dados, aes(x = DATA, y = VL_FOB/1e6)) +
  geom_line() +
  scale_y_continuous(labels = function(x) format(x, big.mark = ".", decimal.mark = ",")) +
  labs(caption = "Fonte: MDIC.",
       subtitle = "US$ Milhões") +
  theme_fivethirtyeight()
```

Em relação ao volume exportado, o recorde ocorreu em `r format.Date(recorde.peso$DATA, "%B")` de `r format.Date(recorde.peso$DATA, "%Y")`, com exportação de **`r format(recorde.peso$KG_LIQUIDO/1e3, big.mark = ".")` toneladas**. A figura \ref{fig:fig2} traz a evolução dessa variável.

```{r fig2, fig.cap=paste0("Volume Exportado de ", params$prod), out.extra='', fig.pos='H'}
# Volume
ggplot(dados, aes(x = DATA, y = KG_LIQUIDO/1e3)) +
  geom_line() +
  scale_y_continuous(labels = function(x) format(x, big.mark = ".", decimal.mark = ",")) +
  labs(caption = "Fonte: MDIC.",
       subtitle = "Toneladas") +
  theme_fivethirtyeight()
```

O recorde de preço (US\$/KG) ocorreu em  `r format.Date(recorde.preco$DATA, "%B")` de `r format.Date(recorde.preco$DATA, "%Y")`, chegando a **US$ `r round(recorde.preco$PRECO*1000, 2)`** por **tonelada** exportada. A figura \ref{fig:fig3} apresenta a série de preços.

```{r fig3,fig.cap=paste0("Preço ", params$prod), out.extra="", fig.pos='H'}
# Preço

ggplot(dados, aes(x = DATA, y = PRECO)) +
  geom_line() +
  scale_y_continuous(labels = function(x) format(x, big.mark = ".", decimal.mark = ",")) +
  labs(caption = "Fonte: MDIC.",
       subtitle = "US$/KG",
       x = "Data",
       y = "US$ Milhões") +
  theme_fivethirtyeight()
```


```{r}
# Convertendo os dados para objeto ts para serem usados na função ggmonthplot
dados.ts <- left_join(dados.base, dados) %>%
  replace_na(list(VL_FOB = 0, KG_LIQUIDO = 0))


dados.ts <- ts(dados %>%
                 select(VL_FOB, KG_LIQUIDO, PRECO, PART),
               start = c(1997, 1),
               freq = 12)
```


## Investigando a existência de sazonalidade

A figura \ref{fig:fig4}  pode ser utilizada para avaliar a possível presença de sazonalidade na série de volume de exportações de `r tolower(params$prod)`, Para cada mês é exibida a evolução do volume dentro do mês (linha preta) e a média daquela mês (linha azul). 

```{r fig4, fig.cap="Comparação Mensal dos Volumes Exportados", out.extra="", fig.pos='H', include=FALSE}
ggmonthplot(dados.ts[,"KG_LIQUIDO"]/1e3) +
  scale_y_continuous(labels = function(x) format(x, big.mark = ".", decimal.mark = ",")) +
  labs(subtitle = "Toneladas",
       x = "Data",
       y = "Toneladas") +
  theme_fivethirtyeight()
```

\begin{figure}[H]
\includegraphics{exemplo_pdf_files/figure-latex/fig4-1}
\caption{Comparação Mensal dos Volumes Exportados}\label{fig:fig4}
\source{MDIC.}
\end{figure}
