---
title: '`r paste0("Exportações de ", params$prod)`'
author: "MDIC"
date: "5 de novembro de 2016"
output:
  word_document: default
params:
  prod: Minérios de ferro e seus concentrados
---

```{r setup, include=FALSE}
knitr::opts_chunk$set(echo = TRUE, warning=FALSE, message=FALSE)

```

# Dados

Os dados desse exemplo foram extraídos das séries históricas disponíveis no site do [MDIC](www.mdic.gov.br).
```{r, echo=FALSE}
options(OutDec = ",", scipen = 999)
library(readxl)
library(dplyr)
library(ggplot2)
library(ggthemes)
library(knitr)
library(forecast)
library(tidyr)
library(DT)


dados <- read_excel('../dados/FAT_PPE_PPI.xlsx', sheet = 1)

# Dados apenas com todos anos e meses disponíveis. Será usado posteriormente.
dados.base <- dados %>% 
  filter(TIPO == "EXP", `NO_PPE/NO_PPI` == "Soja Mesmo Triturada") %>%
  select(CO_ANO, CO_MES)

# Filtrar por TIPO == EXP
dados <- dados %>%
  filter(TIPO == "EXP") %>%
  rename(CO_PPE = `CO_PPE/CO_PPI`,
         NO_PPE = `NO_PPE/NO_PPI`)

# Calcular o preço e a participação por PPE para cada Mês/Ano

dados <- dados %>%
  group_by(CO_ANO, CO_MES) %>%
  mutate(PRECO = VL_FOB/KG_LIQUIDO,
         PART = VL_FOB/sum(VL_FOB),
         DATA = as.Date(paste0(CO_ANO, "-", CO_MES, "-01"))) %>%
  ungroup()

# Filtrar para Soja

dados <- dados %>%
  filter(NO_PPE == params$prod)


```

Amostra dos dados:
```{r}
kable(dados %>%
        select(DATA, VL_FOB, KG_LIQUIDO, PRECO) %>%
        mutate(DATA = format.Date(DATA, "%b/%Y")) %>%
        head(10), format.args = list(big.mark = "."))
```


```{r}
# Valor
ggplot(dados, aes(x = DATA, y = VL_FOB/1e6)) +
  geom_line() +
  scale_y_continuous(labels = function(x) format(x, big.mark = ".", decimal.mark = ",")) +
  labs(title = paste0("Valor Exportado de ", params$prod),
       caption = "Fonte: MDIC.",
       subtitle = "US$ Milhões") +
  theme_fivethirtyeight()
```

```{r}
# Volume
ggplot(dados, aes(x = DATA, y = KG_LIQUIDO/1e3)) +
  geom_line() +
  scale_y_continuous(labels = function(x) format(x, big.mark = ".", decimal.mark = ",")) +
  labs(title = paste0("Volume Exportado de ", params$prod),
       caption = "Fonte: MDIC.",
       caption = "Toneladas") +
  theme_fivethirtyeight()
```

```{r}
# Preço

ggplot(dados, aes(x = DATA, y = PRECO)) +
  geom_line() +
  scale_y_continuous(labels = function(x) format(x, big.mark = ".", decimal.mark = ",")) +
  labs(title = paste0("Preço ", params$prod),
       caption = "Fonte: MDIC.",
       subtitle = "US$/KG",
       x = "Data",
       y = "US$ Milhões") +
  theme_fivethirtyeight()
```

## Convertendo em objeto ts

Antes de converter para um objeto da classe `ts` é necessário garantir que o objeto `dados` possua uma linha para cada mês/ano do período. No arquivo original, se a exportação de um produto foi zero em um determinado mês, não haverá uma linha para aquele mês. Dessa forma, se fizermos algo do tipo `x <- ts(dados, start = c(1997, 1), freq = 12)` e existirem apenas 12 observações, o R entenderá que há observações de jan/1997 a dez/1997, o que pode não ser o caso. Assim, usaremos o data.frame `dados.base` que possui uma linha para cada período entre jan/1997 e o último mês disponível.

```{r}
dados.ts <- left_join(dados.base, dados) %>%
  replace_na(list(VL_FOB = 0, KG_LIQUIDO = 0))


dados.ts <- ts(dados %>% 
               select(VL_FOB, KG_LIQUIDO, PRECO, PART),
               start = c(1997, 1), 
               freq = 12)
```
## Investigando a existência de sazonalidade

```{r}
ggmonthplot(dados.ts[,"KG_LIQUIDO"]/1e3) +
  scale_y_continuous(labels = function(x) format(x, big.mark = ".", decimal.mark = ",")) +
  labs(title = paste0("Volume Exportado ", params$prod),
       caption = "Fonte: MDIC.",
       subtitle = "Toneladas",
       x = "Data",
       y = "Toneladas") +
  theme_fivethirtyeight() 
```

## Tabela interativa
  
```{r}
pt <- jsonlite::fromJSON(url("https://cdn.datatables.net/plug-ins/1.10.12/i18n/Portuguese-Brasil.json"))
pt$buttons <- list('copy' = 'Copiar', 'print' = 'Imprimir')

datatable(dados %>% 
            mutate(TON = KG_LIQUIDO/1e3,
                   PART = PART * 100) %>%
            select(-NO_FAT_AGREG, -CO_FAT_AGREG, -DATA,
                   -KG_LIQUIDO),
          filter = 'bottom', rownames = FALSE,
          extensions = 'ColReorder',
          options = list(pageLength = 12,
                         columnDefs = list(list(className = 'dt-center',
                                                targets = c(0, 1, 2, 3, 4))),
                         language = pt,
                         colReorder = TRUE),
          colnames = c("Tipo", "Ano", "Mês", "Codigo PPE", "PPE",
                       "Valor FOB", "Preço", "Participação", "Toneladas"),
          class = 'stripe hover') %>% 
  formatCurrency("VL_FOB", currency = "US$ ", mark = ".", digits = 0) %>% 
  formatCurrency(c("TON", "PRECO"), currency ="", digits = 3, mark = ".", dec.mark = ",") %>%
  formatCurrency("PART", currency = "%", digits = 3, , mark = ".", dec.mark = ",",
                 before = FALSE)
```

