---
title: "Baixar dados do ipeadata"
author: "Paulo Felipe"
date: "29 de novembro de 2016"
output: html_document
---

```{r setup, include=FALSE}
knitr::opts_chunk$set(echo = TRUE)
```

# A função 

```{r}
get_ipeadata <- function(serie_id = "600803243", freq="M", start = NULL){
  require(rvest, quietly = TRUE)
  require(stringr, quietly = TRUE)
  require(tidyr, quietly = TRUE)
  require(dplyr, quietly = TRUE)
  require(methods, quietly = TRUE)
  
  link <- paste0("http://ipeadata.gov.br/ExibeSerie.aspx?serid=",serie_id,"&module=M")
  pagina <- read_html(link)
  
  dados.ipea<-pagina %>%
    html_nodes(".dxgvTable") %>%
    html_table(fill = TRUE, dec = ",")
  
  dados.ipea <- dados.ipea[[1]] %>%
    tbl_df(.) %>%
    select(X1, X2) %>%
    slice(-(1:3))
  
  if(freq == "M"){
    dados.ipea <- dados.ipea %>%
      mutate(ano = as.numeric(str_sub(X1, 1, 4)),
             mes = as.numeric(str_sub(X1, 6, 7)),
             valor = str_replace_all(X2, "\\.", ""),
             valor = str_replace_all(valor, ",", "."),
             valor = as.numeric(valor)) %>%
      select(ano, mes, valor) %>%
      na.omit()
    
    min.ano <- min(dados.ipea$ano)
    min.mes <- min(dados.ipea$mes[dados.ipea$ano == min.ano])
    t <- ts(dados.ipea$valor, start = c(min.ano, min.mes), freq = 12)  
    if(!is.null(start)){
      t <- window(t, start = start)
    }
    t
  } else if (freq == "T"){
    dados.ipea <- dados.ipea %>%
      mutate(ano = as.numeric(str_sub(X1, 1, 4)),
             trimestre = as.numeric(str_sub(X1, 7, 7)),
             valor = str_replace_all(X2, "\\.", ""),
             valor = str_replace_all(valor, ",", "."),
             valor = as.numeric(valor)) %>%
      select(ano, trimestre, valor) %>%
      na.omit()
    
    min.ano <- min(dados.ipea$ano)
    min.trimestre <- min(dados.ipea$trimestre[dados.ipea$ano == min.ano])
    t <- ts(dados.ipea$valor, start = c(min.ano, min.trimestre), freq = 4)  
    if(!is.null(start)){
      t <- window(t, start = start)
    }
    t
  } else if (freq == "A"){
    dados.ipea <- dados.ipea %>% 
      mutate(ano = as.numeric(X1),
             valor = str_replace_all(X2, "\\.", ""),
             valor = str_replace_all(valor, ",", "."),
             valor = as.numeric(valor)) %>% 
      select(ano, valor) %>% 
      na.omit()
    min.ano <- min(dados.ipea$ano)
    t <- ts(dados.ipea$valor, start = c(min.ano), freq = 1)
    if(!is.null(start)){
      t <- window(t, start = start)
    }
    t
  }
}
```

### Parâmetros

* `serie_id`: id da série no site www.ipeadata.gov.br

* `freq`: frequência da série **M**ensal, **T**rimestral ou **A**nual

* `start`: vetor de dois valores indicando o ano e o mês desejado para início da série


### Exemplo de uso com ggplot2

```{r, message=FALSE}
ind_q_exp <- get_ipeadata(serie_id = "35690", freq = "M", start = c(1997, 1))
class(ind_q_exp)
```
#### Convertendo um objeto ts para um data.frame

Para converter um objeto `ts` gerado pela função `get_ipeadata()`, faremos o seguinte:

```{r, message=FALSE}
library(zoo) 
# O pacote zoo fornece um as.Date que recupera as datas de um objeto ts
ind_q_exp <- data.frame(indice = as.numeric(ind_q_exp), data = as.Date(ind_q_exp))
head(ind_q_exp)
```


```{r, fig.width=10, message=FALSE, warning=FALSE}
library(ggplot2)

ggplot(ind_q_exp, aes(x = data, y = indice)) +
  geom_line() +
  labs(y = "Índice",
       x = "Data",
       title= "Índice de Quantum das Exportações",
       caption = "Fonte: Ipeadata")
```

### Exemplo de uso com dygraphs

```{r, warning=FALSE}
library(dygraphs)
ind_q_exp <- get_ipeadata(serie_id = "35690", freq = "M", start = c(1997, 1))
dygraph(ind_q_exp, main = "Índice de Quantum das Exportações",
        xlab = "Data",
        y = "Índice",
        width = "100%") %>% 
  dyRangeSelector()
```

### Exemplo de uso com DT

```{r}
pt <- jsonlite::fromJSON(url("https://cdn.datatables.net/plug-ins/1.10.12/i18n/Portuguese-Brasil.json"))
pt$buttons <- list('copy' = 'Copiar', 'print' = 'Imprimir')
library(DT)
library(dplyr)
ind_q_exp <- data.frame(indice = as.numeric(ind_q_exp), data = as.Date(ind_q_exp))
ind_q_exp <- ind_q_exp %>% 
  mutate(Ano = format.Date(data, "%Y"),
         Mes = format.Date(data, "%m")) %>% 
  select(Ano, Mes, indice)

datatable(ind_q_exp, filter = "top", rownames = FALSE, width = "100%", 
          extensions = 'Buttons',
          options = list(pageLength = 12,
                         dom = 'Bfrtip',
                         buttons = c('copy', 'csv', 'excel', 'pdf', 'print'),
                         language = pt,
                         columnDefs = list(list(className = "dt-center", targets = c(0, 1, 2)))),
          colnames = c("Ano", "Mês", "Índice")) %>% 
  formatRound("indice", digits = 2, mark = ".", dec.mark = ",") 
```

